【裁判字號】    97,選重訴,2
【裁判日期】    971222
【裁判案由】    選罷法
【裁判全文】
臺灣板橋地方法院刑事判決             97年度選重訴字第2號
公  訴  人  臺灣板橋地方法院檢察署檢察官
被      告  乙○○
選任辯護人  楊芳婉律師
被      告  寅○○
選任辯護人  陳志勇律師
被      告  巳○○
選任辯護人  陳垚祥律師
            李富湧律師
被      告  庚○○
選任辯護人  張天欽律師
被      告  戊○○
被      告  辰○○
上列二人共同
指定辯護人  袁秀慧律師
被      告  丑○○  女  45歲.
                    身分證統一.
                    住臺北縣板.
選任辯護人  歐陽勝嘉律師
上列被告因違反選罷法案件，經檢察官提起公訴（97年度選偵字
第20號、第21號、第63號），本院判決如下：
    主  文
乙○○、寅○○、巳○○、庚○○、戊○○、辰○○及丑○○，
均無罪。
    理  由
壹、公訴意旨略以：被告乙○○係登記為第7 屆立法委員選舉臺
    北縣第6 選區之立法委員候選人，被告寅○○則受僱於被告
    乙○○，擔任址設臺北縣板橋市○○街143 號「乙○○競選
    總部板橋市○○街後援會」之主任，負責競選行程及受理選
    民陳情等事務；被告巳○○為址設臺北縣板橋市○○街2 巷
    59之1 號「乙○○競選總部板橋市○○街後援會」之主任，
    負責選舉拜票、發放文宣等事務；被告庚○○則受僱擔任乙○○助理，為址設臺北縣板橋市○○街85號「乙○○競選總
    部板橋市○○街後援會」之主任，負責選民服務、行政庶務
    等事務；被告戊○○、辰○○、丑○○則係為臺北縣板橋市
    港尾里、社後里、光華里里長。被告乙○○為求順利當選，
    竟與被告寅○○、庚○○、戊○○、辰○○、丑○○等人共
    同基於交付賄賂予有投票權人，而約定投票支持被告乙○○
    之犯意聯絡，先由被告乙○○訂製市價約新臺幣（下同）
    100 元至150 元，鏡架上嵌有「立委乙○○關心您」字樣，
    度數分別為150 度至350 度之老花眼鏡數百支，充為投票支
    持被告乙○○之對價：
(一)由被告寅○○於民國96年5 、6 月間，將上開老花眼鏡送至
    被告戊○○之板橋市港尾里里長辦公室，旋由被告戊○○透
    過廣播通知該里里民至址設板橋市○○路336 之1 號1 樓之
    里民活動中心辦公處領取老花眼鏡，共發放數十支，被告戊○○本人亦領取1 支，其餘未領取老花眼鏡之選民，被告戊○○或在電話中告知可至乙○○服務處索取，或親自領取後
    轉交里民，以此方式向該選區不特定選民買票賄選。
(二)由被告寅○○於96年間某日，將上開眼鏡100 支許送至址設
    臺北縣板橋市○○路183 巷13號被告辰○○之板橋市社後里
    里長辦公室供里民領取，以此方式向該選區具有投票權之不
    特定選民買票賄選。經警持搜索票在被告寅○○上開後援會
    處扣得老花眼鏡5 箱（每箱計300 支）。
(三)由被告乙○○助理2 、3 人於96年5 、6 月間，將上開老花
    眼鏡送至無犯意聯絡之位在臺北縣癸○○板橋市光榮里之里
    長辦公室，央求癸○○透過廣播通知該里里民至辦公處領取
    老花眼鏡，惟遭癸○○拒絕，被告乙○○助理遂在該里民辦
    公室外的馬路邊向里民發放眼鏡，以此方式向該選區不特定
    選民買票賄選，並扣得老花眼鏡1 支。
(四)由被告寅○○於96年年中某日，將上開老花眼鏡送至址設臺
    北縣板橋市○○街1 號被告丑○○之板橋市光華里里長服務
    處，發送予里民，以此方式向該選區不特定選民買票賄選。
(五)由被告庚○○於96年8 月8 日起迄同年12月26日止，將上開
    老花眼鏡置於被告乙○○板橋市○○街後援會競選服務處，
    供往來後援會之不特定有投票權選舉人領取，並要求領取者
    簽名紀錄，以供日後核對，以此方式向該選區不特定選民買
    票賄選。經警持搜索票在被告庚○○前開板橋市○○街後援
    會扣得文件資料3 份、筆記本1 本及老花眼鏡115 支。
二、被告乙○○於96年9 月間，透過被告巳○○之媒介，為伊秀
    康國際開發有限公司及美無痕生物科技股份有限公司（下稱
    美無痕公司）代言塑身衣，被告乙○○因而無償獲得300 件
    塑身衣（竹碳塑身衣市價5,000 元、鈦鍺竹碳塑身衣市價1
    2,000 元），復由被告乙○○提供20件塑身衣予被告巳○○
    ，作為媒介代言酬庸。被告乙○○因代言所取得之塑身衣，
    多數存放在被告巳○○上開板橋市○○街後援會倉庫內。詎
    被告乙○○、巳○○竟基於交付賄賂予有投票權人，而約定
    投票支持被告乙○○之犯意聯絡，由被告巳○○於96年10月
    間起，將存放在倉庫之上開塑身衣充為行賄之用，贈與子○○（4 件）、甲○○（1 件）、丙○○（1 件）、未○○（
    3 件）、酉○○（2 件）、午○○（15件）、戌○○（6 件
    ）、天○○（1 件）、簡得萬（1 件）、申○○（1 件）、
    亥○○（5 件）、壬○○（1 件）、己○○（1 件）等13名
    選舉投票人，向渠等買票賄選，約定於立委選舉時投票予被
    告乙○○，經警持搜索票在被告巳○○前開板橋市○○街後
    援會倉庫內扣得塑身衣163 件、宅急便收據1 張、民進黨員
    黨員資料1 冊及光碟1 片。
三、因認被告乙○○、寅○○、巳○○、庚○○、戊○○、辰○○、丑○○等人違反公職人員選舉罷免法第99條第1 項之對
    於有投票權人交付賄賂罪嫌等語。
貳、按犯罪事實應依證據認定之，無證據不得認定犯罪事實；不
    能證明被告犯罪者，應諭知無罪之判決，刑事訴訟法第154
    條第2項及第301條第1 項，分別定有明文。次按認定不利於
    被告之事實，須依積極證據，苟積極證據不足為不利於被告
    事實之認定時，即應為有利於被告之認定，更不必有何有利
    之證據；又事實之認定，應憑證據，如未能發現相當證據，
    或證據不足以證明，自不能以推測或擬制之方法，以為裁判
    基礎。而刑事訴訟法上所謂認定犯罪事實之積極證據，係指
    適合於被告犯罪事實之認定之積極證據而言，雖不以直接證
    據為限，間接證據亦包括在內；然而無論直接或間接證據，
    其為訴訟上之證明，須於通常一般之人均不致有所懷疑，而
    得確信其為真實之程度者，始得據為有罪之認定，倘其證明
    尚未達到此一程度，而有合理之懷疑存在時，致使無從形成
    有罪之確信，根據「罪證有疑，利於被告」之證據法則，即
    不得遽為不利被告之認定（最高法院30年上字第816號、29
    年上字第3105號、30年上字第1831號、40年台上字第86號及
    76年台上字第4986號等判例意旨參照）。
參、公訴意旨認被告乙○○、寅○○、巳○○、庚○○、戊○○
    、辰○○、丑○○等人涉有違反公職人員選舉罷免法第99條
    第1 項之罪嫌，無非係以被告乙○○於法務部調查局臺北縣
    調查站詢問、檢察官偵訊時之供述；被告戊○○、辰○○、
    丑○○、巳○○、庚○○於法務部調查局臺北縣調查站詢問
    、檢察官偵訊時之供證、證人癸○○、吳聰榮於法務部調查
    局臺北縣調查站詢問、偵查中之證述；證人詹加鴻於警詢中
    之證述，另佐以被告巳○○、乙○○通話監聽譯文1 份、塑
    身衣發放名單1 張、臺北縣政府警察局板橋分局查訪表3 件
    、財團法人謝聰敏文教基金會辦理「從新移民到新住民—快
    樂歡唱」簽到單1 份、監聽譯文、扣案之塑身衣163 件、宅
    急便收據1 張、老花眼鏡5 箱又115 支及採證照片等項為其
    論據。
肆、訊據被告乙○○、寅○○、巳○○、庚○○、戊○○、辰○○及丑○○固均不否認被告乙○○係臺北縣第6 選區之立法
    委員候選人，被告寅○○於斯時擔任被告乙○○之服務處主
    任，被告巳○○係擔任被告乙○○競選總部板橋市○○街後
    援會副主任，被告庚○○則擔任被告乙○○之服務處助理，
    被告戊○○係板橋市港尾里里長，被告辰○○係板橋市社後
    里里長，被告丑○○則係板橋市光華里里長。而被告寅○○
    曾以乙○○服務處名義至板橋市港尾里里長辦公室、社後里
    里長辦公室及光華里活動中心發放鏡架上嵌有「立委乙○○
    關心您」字樣之老花眼鏡。另被告巳○○確有致贈塑身衣予
    子○○等人等情，惟均堅詞否認有何公訴人所指之賄選犯行
    ，並分別辯稱如下：
(一)被告乙○○辯稱：
    伊沒有賄選之犯意，也無賄選之事實，贈送老花眼鏡係伊固
    定做的選民服務；伊經由巳○○之推薦，與立法院四位立法
    委員免費代言巳○○公司之塑身衣，廠商致送500 件塑身衣
    ，含伊在內之五位立法委員各分50件，其餘之250 件即留在
    巳○○公司之倉庫內，伊為感謝巳○○之推薦，亦贈送部分
    塑身衣予巳○○，至巳○○如何處理該等塑身衣，伊並不瞭
    解等語。
(二)被告寅○○辯稱：
    伊沒有賄選之犯意，也無賄選之事實，伊係乙○○立法委員
    之服務處主任，服務處於95年重陽節前後有舉辦贈送老花眼
    鏡予視力較差之選民之活動，伊並未在96年間送老花眼鏡到
    板橋市港尾里里長戊○○辦公室、板橋市社後里里長辰○○
    辦公室，正確時間應係在95年9 月20日及同年9 月26日等語
    。
(三)被告巳○○辯稱：
    乙○○等五位立法委員幫伊公司免費代言塑身衣，公司贈送
    五位立法委員共500 件塑身衣，每位立委分得50件，其餘之
    250 件放在公司倉庫，伊向乙○○立法委員索取部分塑身衣
    後，致贈予親友子○○等人，伊並未跟子○○等人陳稱塑身
    衣係乙○○贈送，亦未要求子○○等人於第7 屆立委選舉時
    投票予乙○○等語。
(四)被告庚○○辯稱：
    伊係乙○○立法委員之服務處助理，並非「乙○○競選總部
    板橋市○○街後援會」之主任，96年8 月8 日時民治街後援
    會有舉辦父親節活動，臺北縣調查站在民治街後援會扣到的
    115 支老花眼鏡係當時辦活動剩下的，供到後援會看報紙、
    看書之選民使用，該等老花眼鏡並非用來賄選用；伊雖會要
    求選民領取老花眼鏡時，予以簽名，其目的係對乙○○委員
    有所交代，表示老花眼鏡有為選民領取等語。
(五)被告戊○○辯稱：
    伊沒有賄選，伊係板橋市港尾里里長，乙○○立法委員之助
    理寅○○係在95年9 月間拿老花眼鏡到里辦公室發放，當時
    伊有用廣播通知里民來領取；伊在調查局及檢察官偵訊時所
    述寅○○係在96年間到里辦公室發放老花眼鏡係伊一時記錯
    等語。
(六)被告辰○○辯稱：
    伊沒有賄選，伊係板橋市社後里里長，乙○○立法委員之助
    理寅○○係在95年9 月間拿老花眼鏡到里辦公室發放，只要
    登記度數就可以拿走，不需要登記姓名、住處，亦不須出示
    身分證即可領取，檢察官偵訊時因未聽清楚檢察官的問話，
    所以才答以領取老花眼鏡之里民要登記姓名及住址等語。
(七)被告丑○○辯稱：
    伊沒有賄選，伊係板橋市光華里里長，95年9 、10月間乙○○立法委員辦公室人員有通知，因重陽節有辦敬老活動，要
    到活動中心發放老花眼鏡，當時伊不在現場，嗣後因寅○○
    與里民吵架，伊才至活動中心調解，並要求寅○○勿再發放
    ，故伊並未目睹寅○○發放老花眼鏡的過程等語。
伍、按為維護選舉之公平性，端正不法賄選之風氣，對於以不正
    手段訴諸金錢、財物之賄選行為，固應嚴加杜絕，惟行為是
    否該當賄選或受賄，應在不悖離國民之法律感情與認知下，
    依社會一般生活經驗予以評價。競選期間，適有行為人對有
    投票權人交付金錢、財物或使之受有利益者，係基於人民日
    常之社會活動與正當交誼，行為人主觀上並無約其投票權為
    一定行使或不行使之意思，客觀上即難認其所交付者，為「
    賄賂」之不法報酬，尚難以公職人員選舉罷免法第99條第1
    項之投票行賄罪名相繩。又詳析上開條文之構成要件，投票
    行賄罪之成立，須對於有投票權之人為之、須有行求、期約
    或交付賄賂或其他不正利益之行為、須約使有投票權人為一
    定之行使或不行使投票權，而不論何階段之行為態樣，行為
    人之行為是否該當於公職人員選舉罷免法第99條第1 項之投
    票行賄罪，均應充足具備上述三要件，亦即須視行為人主觀
    上是否具有行賄之犯意，而約使有投票權人為投票權一定之
    行使或不行使；客觀上行為人所行求期約或交付之賄賂或不
    正利益，是否可認係約使投票權人為投票權之一定行使或不
    行使之對價；以及所行求、期約、交付之對象，是否為有投
    票權人而定。上開對價關係，在於行賄者之一方，係認知其
    所行求、期約或交付之意思表示，乃為約使有投票權人為投
    票權一定之行使或不行使；在受賄者之一方，亦應認知行賄
    者對其所行求、期約或交付之意思表示，乃為約使其為投票
    權一定之行使或不行使，始足當之；而且對有投票權人交付
    之財物或不正利益，並不以金錢之多寡為絕對標準，而應綜
    合社會價值觀念、授受雙方之認知及其他客觀情事而為判斷
    （最高法院92年台上字第893 號判例意旨參照）。
陸、是就被告乙○○、寅○○、庚○○、戊○○、辰○○及丑○○等人是否涉犯以老花眼鏡賄賂有投票權之人而約其為投票
    權一定行使之罪，茲分論如下：
一、被告即臺北縣板橋市港尾里里長戊○○於97年1 月9 日至法
    務部調查局臺北縣調查站製作調查筆錄時供稱：「（問：你
    有看過該老花眼鏡？）有」、「（問：是不是乙○○那邊提
    供的？）對」、「（問：提供給你幹嘛？）不是提供給我，
    是說里民如果有需要，有老花的，可以去那裡拿」、「去活
    動中心」、「（問：他何時拿給你？）記不起來，去年，很
    久了，至少半年以上了」、「（問：半年，什麼時候啊？上
    半年還是下半年？）真的忘記了，很久啊」、「（問：哪有
    很久，去年的事，今年才一月而已」、「我記得很久了，好
    幾個月了吧」、「（問：乙○○透過服務處免費發送老花眼
    鏡給選民，顯係作為賄選之用，對此你作何解釋？）我認為
    這不是賄選，而是她有心要服務，照顧選民」等語（詳本院
    卷〈一〉第189 頁之勘驗筆錄、本院卷〈一〉第154 頁譯文
    、97年度選偵字第21號偵查卷〈六〉第127 頁背面-128頁）
    。於偵查中再以證人身分結證稱：「（問：調查筆錄稱，96
    年，乙○○的服務人原有拿老花眼鏡到里長辦公室，要你廣
    播通知里民至辦公處領取老花眼鏡？）清明節左右到端午節
    那段時間，確切日期我忘記了。我有廣播，請里民到活動中
    心自己去領，里民活動中心在中正路336 之1 號1 樓」、「
    （問：你有去活動中心協助發放？）我有在旁邊看，並無全
    程陪同」、「（問：寅○○是否有去？）應該是有，至於幾
    個人去發放，我已經忘記」、「（問：領的人要什麼手續？
    ）沒有，只要我里民有老花眼就可以領，是否需要登記，我
    不曉得，我只是在旁邊看」、「（問：為何要讓他們廣播，
    這是公務嗎？）我認為立法委員是服務選民，所以才替他廣
    播」等語（詳前開偵查卷第136-137 頁），嗣被告戊○○於
    本院審理時雖改稱：寅○○係於95年間至板橋市港尾里里辦
    公室發放老花眼鏡等語，然被告寅○○係於96年之清明節至
    端午節期間至板橋市港尾里里辦公室發放老花眼鏡等情，業
    據被告戊○○於調查局及偵訊時供述甚詳，是其於本院審理
    時空言改稱：寅○○係95年間至里辦公室發放老花眼鏡云云
    ，顯係臨訟杜撰之詞，無法憑信。是被告乙○○之助理即被
    告寅○○於96年4 月5 日至同年6 月19日間至被告戊○○之
    里長辦公室發送老花眼鏡予不特定里民之事實，堪可認定。
二、被告即臺北縣板橋市社後里里長辰○○於97年1 月9 日至法
    務部調查局臺北縣調查站製作之調查筆錄固記載：「大約在
    96年初（詳細時間忘記了），寅○○有送了3 、4 盒的老花
    眼鏡到我的里長辦公室」等語（詳前開偵查卷第109 頁），
    然經本院於97年8 月4 日當庭勘驗被告辰○○之前開調查局
    錄音帶，被告辰○○並未提及係在96年年初收到寅○○致贈
    之老花眼鏡乙節，有本院勘驗筆錄乙份在卷可按（詳本院卷
    〈一〉第194 頁），而被告辰○○於上開法務部調查局臺北
    縣調查站詢問時係陳述：「（問：乙○○競選總部有無致贈
    你老花眼鏡或其他禮品？）老花眼鏡也有」、「（問：幾付
    ？）一箱不知多少，不知送幾盒來」、「（問：是誰送過來
    的？）寅○○，都寅○○他在用的」、「（問：他是送給誰
    ？送給你？）拿來他說里民要拿就給人拿，老花眼鏡」、「
    （問：只有講這樣？）嗯」、「送來我們辦公室」、「（問
    ：差不多何時送的？）很早，比這還要早，年初啊什麼時候
    ，喔，那很久了，我不記得了」、「（問：他有沒有說送你
    這個禮物，請他們支持他」、「（問：他沒講，就講一些老
    人眼鏡如果壞掉，拿這眼鏡送給有需要用的人」、「（問：
    在96年初？是不是？）沒有，更早，這個更早」、「（問：
    96年初？）好像很早」、「（問：就是里民到辦公處去領老
    花眼鏡時，你有沒有告知他們這是立委乙○○所贈？）有，
    但是我沒有說支持誰」等語（詳本院卷〈一〉第158-159 頁
    譯文）。另於偵訊時檢察官依據上開就被告寅○○發送老花
    眼鏡時間之記載有謬誤之調查筆錄訊問被告辰○○，其以證
    人身分具結證述：「（問：調查筆錄稱，去年寅○○曾有拿
    100 支老花眼鏡到你里長辦公室來發放？）是事實」、「（
    問：何時？）我不太記得，時間很久了，因為是臨時的行程
    」、「我是聽別人說有廣播拿老花眼鏡，寅○○有打電話來
    問要不要，因為我的里民有老花眼，我就請他來發放，發剩
    下的，就放在里長辦公室，任里民來拿」、「（問：拿來發
    放數目？）各種度數全部約100 多支」、「（問：有全部發
    完嗎？）有剩餘，因為品質不好，後來沒有人要，甚至有拿
    來退的」、「（問：領的人是何身分？）都是里民老人。甚
    至別的里的人也可以來拿」、「（問：領取的手續？）有登
    記姓名住址。當天發放的有登記，我發放部分就沒登記」、
    「登記資料是寅○○拿去」、「我是想服務里民，眼鏡也不
    超過30元」等語（詳前開偵查卷第115-116 頁）。另佐以證
    人寅○○於偵訊時證述：「（問：老花眼鏡何來？）是95
    年慶祝重陽節時，乙○○買來送給老人的，還幫老人檢查視
    力，檢查後就送給他們老花眼鏡，今天被扣的都是那時剩下
    來的」等語（詳前開偵查卷第57-58 頁），足認被告乙○○
    之助理即被告寅○○係於95年間至被告辰○○之里長辦公室
    發送老花眼鏡予不特定里民。是被告乙○○、寅○○及辰○○等人於本院審理時辯稱：寅○○至板橋市社後里里辦公室
    發放老花眼鏡之時間係95年間等語顯係實在。
三、證人即臺北縣板橋市光榮里里長癸○○固於97年1 月9 日至
    法務部調查局臺北縣調查站製作調查筆錄時供稱：「（問：
    乙○○競選總部有無致贈你老花眼鏡或其他禮品？）我有收
    到老花眼鏡，大約96年5 、6 月間，好像是立委乙○○的助
    理，約有2 、3 個男子，到光榮里里辦公室找我，叫我幫他
    們廣播里民來領老花眼鏡，但是因為我怕犯法，沒有幫他們
    廣播，後來他們到門外馬路旁邊擺攤，看到有里民經過就發
    放老花眼鏡一副」、「（問：你自己有沒有到這副老花眼鏡
    ？）我自己有領一副」、「（問：乙○○的助理有沒有要求
    你在本屆立法委員選舉的時候，能支持乙○○？）他們只有
    發眼鏡，並沒有說出要我支持乙○○的話」、「（問：乙○○的助理在你里辦公室外的馬路旁邊擺攤發放老花眼鏡的時
    候，有沒有要求里民在本屆立法委員選舉的時候，能支持乙○○？）我沒有聽到」等語（詳前開偵查卷第80-81 頁）。
    另於偵訊時具結證稱：「（問：調查筆錄稱，去年5 、6 月
    間，乙○○助理有拿老花眼鏡到里長辦公室，要你廣播通知
    里民至辦公處領取老花眼鏡你拒絕，他們便在辦公室外馬路
    旁，向里民發放老花眼鏡？）是事實，因為不屬於公務，不
    能廣播」、「（問：幾個人去？）兩到三個，我記不清楚。
    真正日期我忘掉了」、「來發的人說是乙○○要送給里民老
    花眼鏡，我說有賄選問題，他們說大量買進，很便宜，一支
    約10、20元，不會有賄選問題」、「他們在馬路旁發放，我
    不管他們，有很多里民去拿，因為里民一宣傳就有很多人來
    」、「（問：里民拿老花眼鏡，是否有登記？）印象中有」
    、「（問：你有聽到里民拿眼鏡時，對方有要里民支持乙○○選立委？）沒有」等語（詳前開偵查卷第91-92 頁）。然
    證人癸○○於本院審理時到庭改稱：「（檢察官問：乙○○
    之助理及寅○○是什麼時候到里辦公室外面發放老花眼鏡？
    ）很久了。好像是我95年8 月連任過後，好像是冬天」、「
    （辯護人問：在8 月20日調查證據聲請狀所附照片，照片上
    面是不是你？）這是在我們里辦公室」、「（辯護人問：剛
    才說你連任里長是95年之後，照片上面的日期10月17日，是
    否就是那個時候？）對，是曾先生去照的，是他在那邊發的
    」、「（辯護人問：所以是在95年10月17日在光榮里辦公室
    外面發的？）對」等語（詳本院97年9 月30日審判筆錄第6-
    7 頁），是證人癸○○於本院審理時所證與其於調查局、偵
    查中前後所述並不相符。而觀諸被告乙○○提出其服務處助
    理至臺北縣板橋市光榮里里辦公室外發放老花眼鏡時所拍攝
    之照片，照片右下角顯示拍攝日期係「06 10 17」（即95年
    10月17日），且參以該照片拍攝時，尚未能預期會有本件賄
    選刑事案件之發生，足認該照片應係真實而無造假之嫌。此
    益徵證人癸○○於本院審理時翻異前詞所為證述較諸其與調
    查局、偵訊時所為證述為可採。是被告乙○○及寅○○於本
    院審理時辯稱：至板橋市光榮里里辦公室外發放老花眼鏡之
    時間係95年間等語，應係實情。
四、被告即臺北縣板橋市光華里里長丑○○於97年1 月9 日至法
    務部調查局臺北縣調查站製作調查筆錄時供稱：「我記得是
    在96年中（詳細時間已忘記），乙○○立委辦公室的職員（
    應該是女生）通知我（如何通知我忘記了），乙○○立委辦
    公室要到光華里活動中心發放老花眼鏡給里民，我有向通知
    我的人講『隨便』，之後寅○○就來光華里辦公室發老花眼
    鏡，我沒有陪同寅○○一同發送老花眼鏡給里民，我只是在
    旁觀看，寅○○在發老花眼鏡時，有與里民發生糾紛」、「
    （問：乙○○立委辦公室人員及寅○○在去〈96〉年致贈老
    花眼鏡予光華里里民，是否係要以此贈禮方式爭取光華里里
    民支持以作為乙○○參選第7 屆立法委員選舉之對價？）不
    是，因為乙○○立委辦公室人員及寅○○從頭到尾都沒有提
    到選舉的事」等語（詳97年度選偵字第21號偵查卷〈六〉第
    95-95 頁背面）。於偵查中再以證人身分結證稱：「（問：
    調查筆錄稱，去年年中，寅○○有拿老花眼鏡到里長辦公室
    發放？）他是將老花眼鏡送到活動中心，就是里民服務處一
    樓，寅○○自己打電話來說，要送老年人老花眼鏡，寅○○
    說要拿過來發，我也不知道要如何處理，我就說你自己來發
    」、「（問：你有陪同寅○○在活動中心發放？）沒有。有
    里民找我，我就出去服務，後來我回來時，看到寅○○跟里
    民吵架，因為寅○○口氣很兇，老奶奶重聽，就說你兇什麼
    兇，老花眼鏡有什麼了不起，讓我很難做人。我還幫他們調
    解，我很生氣，覺得很丟臉，我叫寅○○以後都不要來發。
    後來我有跟乙○○反應」、「（問：發放手續？）沒有，是
    只要量度數，就可以來拿一支老花眼鏡」、「（問：是否要
    留個人資料？）不用，現場有叫領取人簽名」、「（問：正
    確發放日期？）我只記得去年年中，正確日期已經沒有印象
    」、「（問：當時是否知道乙○○要競選連任？）我不知道
    」、「（問：光華里是否屬於第七屆立委選舉臺北縣第六選
    區？）我後來要選舉時才知道」等語（詳前開偵查卷第99-1
    00頁），嗣被告丑○○於本院訊問、審理時雖改稱：寅○○
    係於95年間至板橋市光華里活動中心發放老花眼鏡等語，然
    被告寅○○於96年中至板橋市光華里活動中心發放老花眼鏡
    ，並與領取老花眼鏡之里民發生衝突一事，業據被告丑○○
    於調查局及偵訊時指證翔實，是其於本院審理時空言改稱：
    寅○○係95年間至里活動中心發放老花眼鏡云云，顯係臨訟
    杜撰之詞，無法憑信。是被告乙○○之助理即被告寅○○於
    96年年中至被告丑○○之板橋市光華里活動中心發送老花眼
    鏡予不特定里民之事實，至堪認定。
五、被告即乙○○之服務處助理庚○○於96年12月26日至法務部
    調查局臺北縣調查站製作調查筆錄時供稱：「老花眼鏡是96
    年8 月8 日民治街後援會成立時，總部發放給老人家使用的
    」、「我在民治街後援會發放老花眼鏡時，有要求領取者簽
    名，我有把3 份老花眼鏡領取者名單交給乙○○」、「老花
    眼鏡是乙○○指示我要發下去的，這批老花眼鏡在96年8 月
    8 日民治街後援會成立時就已送到，一直放到現在」、「（
    只要是民眾有來民治街後援會要老花眼鏡，我們就會送給他
    們，這些人年紀偏大，應該都是住在民治街附近的居民，發
    放時並沒有要求領取者提出身分證明」、「（問：你在發放
    前述老花眼鏡時，有無要求領取者要於本屆立法委員選舉時
    要投票支持乙○○？）沒有」等語（詳前開偵查卷第29-30
    頁）。於偵查中再以證人身分具結證述：「老花眼鏡是成立
    後援會時就有的，後援會會員只要有登記，我們就會送他一
    支，我們沒有登記拿的人的身分證」、「扣押單上的快樂歡
    唱簽到單名冊就是有拿老花眼鏡簽名的名冊」等語（詳前開
    偵查卷第43頁），核與證人卯○○於本院審理時具結證稱：
    伊每天經過乙○○的後援會，有時去關心，那裡有報紙，有
    眼鏡，伊戴眼鏡看覺得比較清楚，就跟他要一支等語（詳本
    院97年9 月17日審判筆錄第6 頁）；證人丁○○於本院審理
    時具結證稱：伊買菜經過民治街後援會，該處有老花眼鏡，
    好像有送人，看報紙的人說拿了眼鏡要簽名等語（詳前開審
    判筆錄第10頁）；證人辛○○○於本院審理時證稱：伊跟朋
    友說伊因為有老花，所以看報紙、穿針都沒有看到，伊朋友
    說附近有一個事務所，好像有人放老花眼鏡，伊請該位朋友
    幫伊拿，伊不認識字，不知道眼鏡上有字，也不知道朋友有
    沒有幫伊簽名領眼鏡等語相符（詳前開審判筆錄第13-14 頁
    ），可知，被告乙○○之助理即被告庚○○於96年8 月8 日
    起確有在被告乙○○位於板橋市○○街後援會提供老花眼鏡
    予不特定民眾領取至明。
六、惟行為人交付、收受之金錢、財物，究否為「賄賂」，仍應
    取決於行為人主觀是否對賄求對象約其投票權為一定行使或
    不行使之不法報酬之意思。亦即，被告乙○○之服務處主任
    即寅○○於臺北縣板橋市港尾里里辦公室、社後里里辦公室
    、光榮里里辦公室、光華里活動中心發放老花眼鏡予不特定
    民眾及助理庚○○在乙○○板橋市○○街後援會提供老花眼
    鏡予不特定民眾領取之行為，究否該當於公職人員選舉罷免
    法第90條之1 第1 項之對於有投票權之人賄賂罪，不應徒以
    客觀上有發放、提供有價值物品之行為為唯一論斷，仍應衡
    量在場之人主觀上是否分別對於交付或收受財物係屬選舉「
    賄賂」有認知，即雙方究否達到以之約為一定選舉權行使對
    價之合致？茲敘述如下：
(一)觀諸前開證人沈信昌、辰○○、癸○○、丑○○之證述可知
    ，被告寅○○、庚○○等人發放或提供老花眼鏡，係隨意應
    民眾要求發放，並未選擇特定對象發放，且亦未有社會常見
    之將特定有投票權人製冊發送或託由專人逐一發放之賄選方
    式，雖被告寅○○、庚○○於發放或提供老花眼鏡時，或有
    登記受領人姓名之舉，然此舉當係為了控管發放數量之意，
    尚難據此認定登記姓名即為賄選之造冊名單。且被告乙○○
    、寅○○、庚○○若係有意以贈與老花眼鏡之方式進行賄選
    ，自應將之送至同選區有選舉權選民手中，方可達到賄選之
    目的，焉有以上開在路旁或里辦公室、里活動中心隨機發放
    予不特定民眾之理？
(二)另細究，被告乙○○指示被告寅○○、庚○○發放或提供之
    老花眼鏡，僅於鏡架上印製「立委乙○○關心您」之字樣，
    並未有選舉、投票或尋求支持等字眼，此有老花眼鏡扣案可
    資佐證。而歷來之民意代表選舉中，競爭激烈，候選人無不
    利用各種機會與選民接觸，以尋求選民之認同，苟被告乙○○、寅○○、庚○○等人確有投票賄賂之意，自無可能不利
    用此機會，與選民進一步請託支持，然如前述，證人沈信昌
    、辰○○、癸○○、丑○○、卯○○、薛侯金花等人並未證
    述被告寅○○、庚○○於發放或提供老花眼鏡之際，有何附
    上「惠賜一票」、「懇請支持」等選舉拜票之文宣之舉止，
    實難認定被告乙○○、寅○○、庚○○等人主觀上有何基於
    獲取選票尋求當選之投票賄賂，至為顯然。再參諸證人沈信
    昌、辰○○、癸○○、丑○○、卯○○、薛侯金花等人前開
    證述，被告寅○○、庚○○於發放或提供老花眼鏡之際，並
    未提及任何與第7 屆立法委員選舉有關之事項，此益徵被告
    乙○○、寅○○、庚○○等人主觀上並未具有以老花眼鏡作
    為對價，要求老花眼鏡之受領人應為投票權一定行使之意，
    而老花眼鏡之受領人亦未具有被告乙○○、寅○○、庚○○
    等人發放或提供老花眼鏡，乃為要求其應為投票權一定行使
    之認識至明。況且，被告寅○○係於95年間至臺北縣板橋市
    社後里、光榮里里辦公室發放老花眼鏡乙節，已如上述，則
    以被告寅○○上開發放老花眼鏡之時間，距離登記第7 屆立
    法委員登記參選期間之96年11月16日起至96年11月20日止，
    長達1 年以上之時間，該等發放老花眼鏡之行為實難使受領
    人有任何選舉投票意向請託之聯想，倘被告乙○○、寅○○
    係基於投票賄賂罪之故意，顯然不能達到投票賄選之效果，
    因之，被告乙○○、寅○○致贈老花眼鏡予不特定民眾，應
    非基於投票行賄罪之故意甚明。
(三)再者，被告乙○○指示被告寅○○於臺北縣板橋市港尾里、
    社後里、光榮里、光華里發放老花眼鏡及指示庚○○在民治
    街後援會提供老花眼鏡之時間，係自95年間起至96年間止，
    足見上開在各里發放老花眼鏡之行為確為被告乙○○平時耕
    耘基層，以期廣結善緣，服務大眾及有利於己身之人員及口
    碑之選民服務無訛。因之，在缺乏其他積極證據下，本院認
    不能無限制擴張民意代表於平日所為之選民服務，均屬為選
    舉所為之賄選行為。
(四)況且，按諸社會通念，實難認利用系爭之老花眼鏡（不論價
    值係被告乙○○等人所主張之1 支價值10餘元抑或是公訴人
    所認之市價100 元至150 元），已足作為影響不特定人之投
    票權為一定行使或不行使之對價，亦即尚不該當於投票賄賂
    罪之「賄賂」至明。
七、綜上，本件既查無積極證據顯示被告乙○○、寅○○、庚○○等人於主觀上有投票行賄罪之故意，亦查無積極證據顯示
    被告乙○○、寅○○、庚○○等人於主觀上具有以老花眼鏡
    作為對價，要求老花眼鏡之受領人應為投票權一定行使之意
    ；復查無積極證據顯示老花眼鏡之受領人具有被告乙○○、
    寅○○、庚○○等人發放或提供老花眼鏡，乃為要求其應為
    投票權一定行使之認識，則被告乙○○指示被告寅○○、庚○○發放或提供老花眼鏡之行為，既與約使投票權為一定行
    使間，欠缺對價關係，自非屬賄賂。從而，自無從成立公職
    人員選舉罷免法第90條之1 第1 項之投票賄賂罪，被告沈信
    昌、辰○○、丑○○更無從因提供場所供被告寅○○發放老
    花眼鏡，而論以本件之共同正犯。此外，復查無其他積極證
    據足資認定被告乙○○、寅○○、庚○○、沈信昌、辰○○
    、丑○○等人有何公訴人所指之犯行，其等犯罪尚屬不能證
    明，自應為無罪之諭知。
柒、就被告乙○○、巳○○是否涉犯以塑身衣賄賂有投票權之人
    而約其為投票權一定行使之罪，茲分論如下：
一、按筆錄內所載之被告陳述與錄音或錄影之內容不符者，除有
    前項但書情形外，其不符之部分，不得作為證據，刑事訴訟
    法第100 條之1 第2 項定有明文。查被告巳○○於96年12月
    26日之調查局筆錄內容，除筆錄第4 頁（即97年度選偵字第
    21號偵查卷〈六〉第24頁）第1 至2 行記載有關：「問：你
    是板橋光武街後援會的負責人，你送塑身衣要替王拉票否？
    」、「答：有，我有告知他們塑身衣是王送的，希望他們可
    以支持王，但是有些是別選區的，甚至臺北的也有送，王選
    區的也有，塑身衣的本錢一件只要1 千元」等語，經本院勘
    驗被告巳○○之上開調查局錄音帶，該等陳述之原文應係「
    問：你是光武這邊後援會的，算是負責人，送這些東西出去
    ，你是說尋求替委員拉票，你剛剛也有提過，你有沒有告訴
    這些贈送的對象要支持委員？好像有喔」、「答：嗯？」、
    「問：好像有喔，是不是？」、「答：那是委員給我的」、
    「問：你叫他們要支持委員就對了？」、「答：多少都是這
    樣子，就委員送我的，我送他們，希望說看看能不能支持委
    員，不過送的人不是說要幫助這個選舉，還有臺北的，土城
    的」等語，該筆錄此段記載內容與錄音帶內容不符合，此有
    本院97年9 月12日之勘驗筆錄乙份在卷可佐，揆諸前開法條
    之規定，被告巳○○於調查局時上開筆錄內容，與錄音內容
    不符之部分，自不得作為證據。而依上開譯文內容，可知被
    告巳○○係將被告乙○○贈與予其之塑身衣，再轉送予子○○等人。
二、其次，被告巳○○贈送塑身衣予子○○、甲○○、丙○○、
    未○○、酉○○、午○○、戌○○、天○○、簡得萬、申○○、亥○○、壬○○、己○○等人，其等於調查局、偵訊（
    僅證人未○○）及本院審理時分別證述如下：
(一)證人子○○於本院審理時具結證稱：「我與巳○○是二十幾
    年的朋友，他是我換帖兄弟」、「（辯護人問：是否能說明
    巳○○送你的時間、過程？）時間我忘了，巳○○就跟我說
    拿回去給嫂子穿，因為我還有三個女兒，所以我就去跟他要
    了三件，印象中我好像拿了四件」、「（辯護人問：巳○○
    除了上開的話，還有無跟你說其他的話？）無。我的戶籍設
    在中和，與乙○○沒有關係，他沒有跟我說是乙○○送的，
    也沒有叫我投票給乙○○」等語（詳本院97年8 月5 日審判
    筆錄第7-8頁）。
(二)證人甲○○於本院審理時具結證述：「巳○○是我爸爸的朋
    友，大約在去年11月，巳○○跟我說有衣服看我要不要，我
    就說好」、「（辯護人問：巳○○送你衣服時，有無說什麼
    ？）沒有」、「（辯護人問：巳○○當時有無說衣服是乙○○送的，投票時要投票給他？）無」、「（審判長問：是否
    知道巳○○做什麼工作？）好像電視購物」等語（詳前開審
    判筆錄第10頁、第12頁）。
(三)證人丙○○於本院審理時具結證稱：「巳○○是我父親的結
    拜兄弟，去年10月左右，巳○○到我家說要送塑身衣給我女
    朋友穿」、「（辯護人問：巳○○送你塑身衣服時有無跟你
    說什麼？）無」、「（辯護人問：有無說是乙○○送的衣服
    ，投票時要投給他？）無」、「（檢察官問：你知道巳○○
    是做什麼工作？）生技公司。有無其他副業我不清楚」等語
    （詳前開審判筆錄第12頁）。
(四)證人未○○於於97年1 月9 日至法務部調查局臺北縣調查站
    製作之調查筆錄證稱：「我的戶籍有在乙○○的立法委員選
    舉選區內」、「（問：乙○○參選第七屆立法委員競選期間
    ，有無贈送塑身衣予你？）沒有，是我弟弟巳○○拿給我的
    」、「（問：監聽譯文內容表示，你對乙○○稱說是『阿榮
    』叫你來拿塑身衣，並她道謝，表示跟她幫忙，是何意思？
    ）我忘記了」、「（問：上述通話內容意思，你是否允諾幫
    忙乙○○從事立法委員之競選活動及日後行使投票權支持她
    當選立法委員？）沒有」等語（詳97年度選偵字第63號偵查
    卷第202-203 頁）；另於偵查中證述：「我弟弟巳○○有一
    件塑身衣，說要送我一件」、「我認識乙○○，但不知道她
    認不認識我」、「我有打電話給乙○○跟她說謝謝」、「（
    問：巳○○拿給你塑身衣時，是否有跟你說第七屆立法委員
    選舉要叫你支持乙○○？）他沒有這樣講」等語（詳97年度
    選偵字第21號偵查卷〈六〉第194 頁）；於本院審理時具結
    證述：「巳○○是我弟弟，他曾送我塑身衣，但時間忘記了
    ，後來我要跟他多要一件，但是他說乙○○給他的額度已經
    超過了，所以我弟弟又跟乙○○多要一件，所以我就直接打
    電話給乙○○說謝謝」、「（辯護人問：監聽譯文中，你那
    個『沒問題，我可以幫你』，是什麼意思？）就是造勢晚會
    作義工」、「（辯護人問：巳○○送你塑身衣時，有無跟你
    說衣服是乙○○的，叫你投票要投給乙○○？）沒有」等語
    （詳前開審判筆錄第15-16 頁）。
(五)證人酉○○於本院審理時具結證稱：「與巳○○是朋友，大
    約在96年10月左右，巳○○有送我塑身衣，他跟我說讓我太
    太穿看看」、「（辯護人問：巳○○送你時，有無告訴你塑
    身衣服是乙○○送的，投票時要投給乙○○？）無」、「（
    審判長問：是否知道去年10月巳○○作何工作？）不知道」
    等語（詳前開審判筆錄第17-18頁）。
(六)證人午○○於本院審理時具結證述：「巳○○是我的叔叔，
    他有拿他們公司的塑身衣給我，說要給我老婆穿，一開始送
    我一件，後來我老婆的姊妹還有我丈母娘他們都說要，所以
    我就去跟巳○○拿」、「總共送我15件，但贈送的詳細時間
    已忘記」、「巳○○的工作是電視台購物，沒有副業」等語
    （詳前開審判筆錄第20-22 頁）。
(七)證人戌○○於本院審理時具結證稱：「與巳○○是朋友關係
    ，巳○○送我二件塑身衣，送的日期已不記得」、「（辯護
    人問：巳○○在送你塑身衣的時候，有沒有跟你說是乙○○
    送的，立委選舉的時候，請你投給乙○○？）沒有」、「巳
    ○○在第四台工作」等語（詳97年9 月16日審判筆錄第3-6
    頁）。
(八) 證人天○○於本院審理時具結證述：「我與巳○○是拜把
     兄弟」、「巳○○說有塑身衣要送給我太太，時間我忘了
     」、「（辯護人問：巳○○送衣服給你時，有無說什麼話
     ？如這是乙○○送的，票要投給乙○○之類的？）無」、
     「巳○○的工作是電視購物」等語（詳前開審判筆錄第23-
     24頁）。
(九)證人簡得萬於本院審理時具結證稱：「與巳○○是朋友關係
    ，巳○○有一天打電話給我說要送我塑身衣，但時間我忘了
    」、「（辯護人問：巳○○送你塑身衣時，有無說是乙○○
    送的衣服，投票時要投給乙○○？）無」等語（詳前開審判
    筆錄第25頁）。
(十)證人申○○於本院審理時具結證述：「巳○○是我學弟，去
    年十月份我生日時巳○○送我一件塑身衣，巳○○說我太胖
    了，送我一件他們公司的產品」、「是我主動跟巳○○要的
    ，後來他就說改天拿他們公司產品給我」、「（辯護人問：
    巳○○送你塑身衣時，有無說是乙○○送的，投票時要投給
    乙○○？）無」、「（檢察官問：可否回憶起10月份哪天拿
    到衣服？）應該沒有超過20 日 」等語（詳前開審判筆錄第
    28 -29頁）。
（十一）證人亥○○於本院審理時具結證稱：「與巳○○是小學
        同學」、「巳○○在去年有送我5 件塑身衣」、「因為
        我送他東西，他可能不好意思，所以也送我東西，但是
        因為是送內衣，所以我就給我姐姐，我姐姐住日本」、
        「（辯護人問：巳○○送你塑身衣時，有無說是乙○○
        送的，投票時要投給乙○○？）無」、「（審判長問：
        巳○○送你塑身衣時有無提到乙○○的事情？）無」等
        語（詳前開審判筆錄第30-3 1頁）。
（十二）證人壬○○於本院審理時具結證述：「巳○○是我公司
        同事，大約去年9 月，我女友到公司找我，巳○○就問
        我女友是否需要塑身衣，就送了一件給我女友」、「（
        辯護人問：巳○○送你女友塑身衣時有無說什麼？）沒
        有，就問我女友是否需要塑身衣而已」、「（辯護人問
        ：有無說是乙○○送的，投票時要投給乙○○？）無」
        、「（審判長問：巳○○送你衣服時，有無提到乙○○
        的事情？）無」、「（檢察官問：塑身衣是否你們公司
        的產品？一件多少錢？）算是。成本不高，之前賣一萬
        元左右」、「（檢察官問：是否覺得接受這份禮物有點
        奇怪？）還好」、「（檢察官問：公司你們自己買要多
        少錢？）壹仟多元」等語（詳前開審判筆錄第33-35 頁
        ）。
（十三）證人己○○於本院審理時具結證稱：「與巳○○是公司
        同事」、「巳○○問我太太生完小孩後有無變胖，我說
        沒有，但是我媽媽有變胖，所以他就送我塑身衣」、「
        （辯護人問：巳○○送你時，有無說這是乙○○送的，
        投票時要投給乙○○？）沒有」、「（檢察官問：你設
        籍哪裡？）現在在剛剛陳報的那裡」、「（檢察官問：
        今年年初的選舉時在哪裡？何時遷戶口？）土城。我太
        太也是設籍土城，我是97年3 月6 日遷戶籍的，是從土
        城遷到板橋」、「（檢察官問：你今年立委選舉投票時
        ，你在哪裡投票？）我沒有去選」（詳前開審判筆錄第
        37-38 頁）。
    綜觀前開證人之證述可知，被告巳○○雖贈送塑身衣予證人
    子○○等人，惟並無以致贈塑身衣，約使其等投票支持乙○○之意思表示，且上開十三位證人，與被告巳○○本即認識
    ，或為朋友、親戚、學姐、同事，或為叔姪關係，相互餽贈
    成本僅壹仟多元之塑身衣，原事所多有，尚難遽認被告巳○○有何賄選之行為。
三、綜上，本件既查無積極證據顯示被告巳○○於主觀上有投票
    行賄罪之故意，亦查無積極證據顯示被告巳○○於主觀上具
    有以塑身衣作為對價，要求子○○等人應為投票權一定行使
    之意；復查無積極證據顯示被告巳○○贈與塑身衣，乃為要
    求其應為投票權一定行使之認識，則被告巳○○贈與塑身衣
    之行為，既與約使投票權為一定行使間，欠缺對價關係，自
    非屬賄賂。從而，自無從成立公職人員選舉罷免法第90條之
    1 第1 項之投票賄賂罪，被告乙○○更無從因贈與該等塑身
    衣予被告巳○○，而論以本件之共同正犯。此外，復查無其
    他積極證據足資認定被告乙○○、巳○○等人有何公訴人所
    指之犯行，其等犯罪尚屬不能證明，自應為無罪之諭知。
據上論斷，應依刑事訴訟法第301 條第1 項，判決如主文。
本案經檢察官吳宗光到庭執行職務。
中    華    民    國    97    年    12    月    22    日
                  刑事第十四庭審判長  法  官  李幼妃
                                      法  官  張紹省
                                      法  官  鄭燕璘
以上正本證明與原本無異。
如不服本判決，應於判決送達後10日內，向本院提出上訴書狀，
且上訴書狀應敘述具體理由，而上訴書狀未敘述上訴理由者，應
於上訴期間（即自收受判決書之翌日起算10日）屆滿後20日內補
提理由書。「切勿逕送上級法院」。
中    華    民    國    97    年    12    月    22    日
                                     書記官   陳筱惠


司法院資訊處製作；財團法人民間司法改革基金會備份。
